【裁判字號】    89,重上,46
【裁判日期】    890913
【裁判案由】    回復原狀等
【裁判全文】
臺灣高等法院臺中分院民事判決  八十九年度重上字第四六號
      上訴人即附
      帶被上訴人    乙○○
                    丙○○
      右二人共同
      訴訟代理人    李茂松律師  住台中市○○街四十五號
      被上訴人即
      附帶上訴人    甲○○    .
      訴訟代理人  呂勝賢律師  住台中市○○路○段八號五樓之一
右當事人間回復原狀等事件，上訴人對於中華民國八十九年一月六日臺灣臺中地方法
院八十八年重訴字第九九三號第一審判決提起上訴，本院判決如左：
      主      文
原判決關於命上訴人應連帶給付被上訴人新台幣壹仟玖佰貳拾萬元及自民國八十八年
十月二十三日起至清償日止按年息百分之五計算之利息部分及該部分假執行暨訴訟費
用之裁判均廢棄。
前開廢棄部分，被上訴人在第一審之訴及其假執行之聲請均駁回。
附帶上訴駁回。
第一 、二審訴訟費用（包括附帶上訴部分之訴訟費用）由被上訴人負擔。
      事實及理由
一、(甲)上訴人聲明求為判決：(一)原判決不利於上訴人部份廢棄。(二)前開廢棄部份，被
    上訴人在第一審之訴及其假執行之聲請均駁回。(三)訴訟費用由被上訴人負擔。對
    附帶上訴方面聲明求為判決：(一)駁回附帶上訴。(二)訴訟費用由附帶上訴人負擔。
    (三)如受不利之判決，附帶被上訴人願供擔保請准免為假執行。
    (乙)被上訴人聲明求為判決：(一)上訴駁回。第二審訴訟費用由上訴人負擔。附帶上
    訴聲明求為判決：(一)原判決不利於上訴人部份廢棄。(二)前開廢棄部份，被上訴人
    應連帶給付附帶上訴人新台幣（以下同）壹仟壹佰捌拾萬元及自民國八十八年十
    月二十三日起至清償日止按年息百分之五計算之利息。(三)訴訟費用由附帶上訴之
    被上訴人連帶負擔。(四)並願供擔保請准宣告假執行。
二、本件被上訴人起訴主張：伊於八十年三月二十六日向上訴人承買坐落豐原市○○
    ○○段第八七之六二地號建地，及其上房屋門牌號碼豐原市○村路四六五巷九十
    六號，以及坐落豐原市○○○○段八七之五號旱地，買賣價金約為新台幣（以下
    同）三千三百萬元，上訴人並依約給付定金六百萬元及第二次款一千萬元，合計
    一千六百萬元，惟因前揭八七之五旱地與另外非買賣標的房地坐落豐原市○○○
    段四七五之五五地號、六一六之九號及豐圳段二二號等三筆土地，以及豐原市○
    ○○段一０六五建號、豐圳段七二三建號之建物，為共同擔保物設定最高限額抵
    押權二千二百萬元予台中商業銀行股份有限公司（以下簡稱台中商銀），依買賣
    契約第三條約定，上訴人應於買賣價金第三次付款前，將買賣標的之八七之五號
    旱地之銀行借款還清塗銷抵押權之設定登記，或由上訴人至貸款銀行台中商銀豐
    原分行，辦妥將八七之五地號土地由共同擔保中分離出來為獨立擔保物，不再與
    其他土地建物為共同擔保品後，由被上訴人承受該抵押債務以折抵價金，惟上訴
    人僅向台中商銀豐原分行清償部分借款九百萬元，致未能取得銀行之清償證明以
    塗銷該八七之五地號土地之抵押權設定，又未至銀行將前揭土地辦理與其他土地
    自共同擔保關係分離，違反買賣契約第三條之約定；乃依前揭買賣契約第十一條
    約定以起訴狀繕本之送達為解除契約之意思表示，解除系爭買賣契約，求為命上
    訴人加倍返還其所受領之定金及價金三千二百萬元違約賠償金之判決（原判決命
    上訴人應連帶給付被上訴人新台幣壹仟玖佰貳拾萬元及自民國八十八年十月二十
    三日起至清償日止按年息百分之五計算之利息，駁回被上訴人其餘之請求，兩造
    各就其敗訴部分提起上訴及附帶上訴）。
三、上訴人則以依雙方買賣契約第三條所載，上訴人固應於被上訴人給付第三次款前
    ，將銀行借款還清或於辦理債務分開後由被上訴人承擔，然雙方簽定系爭契約時
    ，被上訴人即已知悉本件買賣標的之豐原市○○○○段第八七之五地號旱地有其
    他不動產共同為台中商業銀行之擔保物，雖經該行設定有最高限額二千二百萬元
    之抵押權，然實際上訴人丙○○於該行之借款僅九百萬元，是以該第三條所謂之
    銀行借款還清，實指上訴人丙○○個人在銀行之借款九百萬元，即實際上該買賣
    標的物所擔保之借款，而非所有共同擔保物之借款全部，而關於抵押權之塗銷，
    既未載明於該條之約定，自應依第五條之約定於手續登記期日前辦理塗銷即可，
    而上訴人丙○○於八十八年八月十二日即依約向台中商業銀行清償所有借款九百
    萬元之本金及利息，是上訴人並未有任何違約不清償借款情事，嗣上訴人依約通
    知被上訴人繳納第三次款，詎被上訴人明知上訴人業已依約清償借款後，仍以未
    塗銷抵押權為由拒絕付款，然依雙方契約所載，上訴人既未負有須於被上訴人第
    三次付款前塗銷抵押權之先履行義務，被上訴人自不得以抵押權未塗銷為由拒絕
    付款等語置辯。
四、被上訴人主張伊於八十年三月二十六日向上訴人購買坐落豐原市○○○○段第八
    七之六二地號建地，及其上房屋門牌號碼豐原市○村路四六五巷九十六號，以及
    坐落豐原市○○○○段八七之五號旱地，買賣價金約為三千三百萬元，上訴人並
    依約給付定金六百萬元及第二次款一千萬元，合計一千六百萬元，其中前揭八七
    之五旱地與另外非買賣標的房地坐落豐原市○○○段四七五之五五地號、六一六
    之九號及豐圳段二二號等三筆土地，以及豐原市○○○段一０六五建號、豐圳段
    七二三建號之建物，為共同擔保物設定最高限額抵押權二千二百萬元予台中商銀
    ，依買賣契約第三條約定，上訴人應於買賣價金第三次付款前，將買賣標的之八
    七之五號旱地之銀行借款還清塗銷抵押權之設定登記，或由上訴人至貸款銀行台
    中商銀豐原分行，辦妥將八七之五地號土地由共同擔保中分離出來為獨立擔保物
    ，不再與其他土地建物為共同擔保品後，由被上訴人承受該抵押債務以折抵價金
    之事實，固據其提出不動產買賣契約書一份為證，上訴人對於該不動產買賣契約
    書之真正，固不爭執，然以前詞置辯。
五、經查，兩造所不爭執之買賣契約書第三條記載：「‧‧‧，第二次款新台幣壹千
    萬元正議定民國八八年五月自耕能力證明書辦出並乙方（指上訴人）書類齊備時
    給付，第三次款議定增值稅單開出給付新台幣玖百萬元正，餘款議定登記過戶完
    畢並點交標的物完成時一次付清。乙方需於第三次款給付前將銀行借款還清或由
    甲方（指被上訴人）承擔（於辦理債務分開後由甲方承擔）」（見原審卷三頁）
    。兩造對於第二次款新台幣壹千萬元已給付均不爭執；兩造所爭執者，厥為第三
    次款議定增值稅單開出時需給付之新台幣玖百萬元，「上訴人需於第三次款給付
    前將銀行借款還清或於辦理債務分開後由被上訴人承擔」，依此項約定觀之，增
    值稅單開出，被上訴人即須給付第三次款九百萬元，惟上訴人需於被上訴人第三
    次款給付前，將銀行借款還清或於辦理債務分開後由被上訴人承擔，而上訴人抗
    辯兩造簽定系爭買賣契約時，被上訴人即已知悉本件買賣標的之豐原市○○○○
    段第八七之五地號旱地有其他不動產共同為台中商業銀行之擔保物，雖經該行設
    定有最高限額二千二百萬元之抵押權，然實際上訴人丙○○於該行之借款僅九百
    萬元，是該第三條所謂之銀行借款還清，指上訴人丙○○個人在銀行之借款九百
    萬元，亦即實際上該買賣標的物所擔保之借款，而非所有共同擔保物之借款全部
    等情，為被上訴人本人到庭供認在卷（見本院卷一二二頁），被上訴人更稱僅要
    被上訴人提出該九百萬元之清償證明，被上訴人自己可辦理塗銷等語，足見兩造
    在簽定系爭買賣契約時，被上訴人即已知悉本件買賣標的之豐原市○○○○段第
    八七之五地號旱地有與其他不動產共同為台中商業銀行之擔保物，經該銀行設定
    最高限額二千二百萬元之抵押權，然實際上訴人丙○○於該行之借款僅九百萬元
    無訛，上訴人之抗辯堪予採信。被上訴人固主張上訴人於增值稅單開出即應還清
    銀行借款，並塗銷抵押權登記云云，惟為上訴人所否認，查兩造所不爭執之買賣
    契約書第三條為如上之記載，已詳上述，對於有關抵押權之塗銷，該第三條並未
    有何記載，足見其未有特別約定；而關於抵押權之塗銷，自應依第五條之約定於
    手續登記期日前辦理塗銷，亦即在辦理過戶登記日前將該抵押權塗銷即可，是被
    上訴人之主張，要不足取。蓋被上訴人與上訴人既均明知系爭土地與共同擔保其
    他數筆土地共設有二千餘萬元之最高限額抵押權及系爭土地僅應分擔九百萬元之
    系爭抵押債務，以及被上訴人應付之第三期土地價款又恰與此九百萬元為同額，
    顯可見被上訴人於訂約之初，即知(1)上訴人應負擔之抵押債務僅有九百萬元，故
    特於該契約內第三條約定，被上訴人於其給付第三期價款前，應清償該部分債務
    。(2)因抵押權之債權額為最高限額二千餘萬元，上訴人縱清償其應負擔之九百萬
    元，亦不可能必然能塗銷抵押權，責令上訴人清償全部債權更無可能，是以乃不
    約定應由上訴人塗銷。(3)因上述契約第三條係約定在被上訴人給付第三期價款九
    百萬元前，上訴人應清償部分抵押債權即九百萬元，但又恐上訴人無法如期清償
    此九百萬元，故在同條又約定或由被上訴人將系爭土地之抵押債權之抵押權與其
    他同供擔保之土地分開後，由被上訴人承擔此部分之抵押權。(4)此再參諸被上訴
    人在本院自承這部分九百萬元由上訴人清償，取得清償證明（按此所謂取得清償
    證明，上述第三條並無此約定），抵押權由我辦理塗銷，若上訴人不能清償，則
    將抵押權分開由我承擔，我亦不付第三期款九百萬元之情更可瞭然。(5)尤有甚者
    ，契約第五條並訂有上訴人應塗銷抵押權之時限，該條文雖係印就之條款，但雙
    方既未為任何修改增刪，又均在該契約上簽名，自不能謂此條款之約定，雙方不
    受拘束，由此觀之，上述契約第三條確係僅以清償債務為條件，並非含有任何塗
    銷抵押權之合意甚明，況若果有塗銷此部分抵押權之合意，雙方必會在該約內明
    確約定，用杜糾紛。
六、上訴人丙○○於八十八年八月十二日向台中商業銀行清償借款九百萬元之本金及
    利息，業據上訴人提出台中區中小企業銀行放款利息收據影本一件為證（見原審
    卷二八頁），並為被上訴人所不爭執，則上訴人既已依上開買賣契約第三條之約
    定，將銀行之借款還清，自無違反該第三條之約定不清償借款情事甚明。從而，
    被上訴人以上訴人於增值稅單開出後還清銀行借款，未辦理塗銷抵押權登記為由
    ，主張上訴人有違約情事，並進而解除系爭買賣契約，請求被上訴人加倍返還其
    所受領定金及價金三千二百萬元之違約賠償金，自無理由，原審為上訴人敗訴部
    分之判決，於法尚有未洽，自屬不能維持。上訴論旨指摘原判決不當，求為廢棄
    改判，非無理由，爰判決如主文第一、二項所示。原審就駁回附帶上訴人即本件
    被上訴人敗訴之判決，雖非以此為理由，惟其結果則屬相同，應予維持。附帶上
    訴人提起附帶上訴，就此部分聲明廢棄改判非有理由，應予駁回。
七、本件事證已臻明確，兩造其餘之攻擊防禦方法，與判決基礎之事實及結果並無影
    響，爰不予審酌，併此敘明。
本件上訴為有理由，附帶上訴無理由，依民事訴訟法第四百五十條、第四百四十九條
第一項、第七十九條但書、第四百六十三條判決如主文。
中      華      民      國    八十九    年      九      月      十三    日
~B1民事第一庭審判長法  官  楚汝聰
~B2                法  官  邱森樟
~B3                法  官  鄭金龍
右為正本係照原本作成。
上訴人不得上訴，被上訴人得上訴。
如對本判決上訴，須於收受判決送達後二十日內向本院提出上訴書狀，其未表明上訴
理由者，應於提出上訴後二十日內向本院提出上訴理由書（須按他造人數附具繕本）
，並繳納送達用雙掛號郵票拾份（每份參拾肆元）。
上訴時應提出委任律師或具有律師資格之人之委任狀；委任有律師資格者，另應附具
律師及格證書及釋明委任人與受任人有民事訴訟法第四百六十六條之一第一項但書或
第二項（詳附註）所定關係之釋明文書影本。
~B                書記官  林明冬
中      華      民      國    八十九     年      九       月     十四   日
附註：
民事訴訟法第四百六十六條之一（第一項、第二項）
對於第二審判決上訴，上訴人應委任律師為訴訟代理人。但上訴人或其法定代理人具
有律師資格者，不在此限。
上訴人之配偶、三親等內之血親、二親等內之姻親，或上訴人為法人、中央或地方機
關時，其所屬專任人員具有律師資格並經法院認為適當者，亦得為第三審訴訟代理人
。
                                                                        Ｈ


司法院資訊處製作；財團法人民間司法改革基金會備份。
